【裁判字號】    91,上更(一),953
【裁判日期】    920227
【裁判案由】    偽造文書等
【裁判全文】
臺灣高等法院刑事判決                        九十一年度上更(一)字第九五三號
    自  訴  人  甲○○
    上  訴  人
    即  被  告  丙○○
右上訴人因偽造文書等案件，不服臺灣臺北地方法院八十九年度自緝字第七號，中華
民國八十九年五月十九日第一審判決，提起上訴後，經本院判決；嗣被告不服，向最
高法院聲請上訴，經最高法院撤銷發回，本院更為判決如左：
    主  文
原判決撤銷。
丙○○行使偽造私文書，足以生損害於他人，處有期徒刑貳月，如易科罰金，以參佰
元折算壹日。緩刑貳年。
其餘被訴詐欺與侵占部分自訴不受理（指八十七年二月廿五日起至八十九年八月二十
五日止之民間互助會，連會首共三十一人部分）。
    事   實
一、丙○○於民國八十六年間在其臺北縣新店市○○路五四巷十號一樓租屋處，招攬
    甲○○與乙○○等人在內之新臺幣（下同）一萬元之民間互助會，會期自八十六
    年四月二十日起至八十八年三月廿日止，連會首丙○○在內共計二十四位會員，
    每月二十日在其新店市○○路五四巷十號一樓租屋處開標。詎丙○○因其兒子娶
    媳家中需用錢之故，竟萌貪念，意圖為自己不法之所有，於八十七年十月二十日
    （自訴人原指稱係八十七年九月二十日，嗣經被告丙○○於本院提出該互助會會
    單原本與自訴人確認比對後，正確日期應更正為八十七年十月二十日），利用其
    上開互助會開標及互助會會員甲○○與乙○○及其他會員等人未到場參加開標之
    際，在其臺北縣新店市○○路五四巷十號一樓租屋處，未經過會員乙○○之同意
    ，亦未徵得代乙○○參加標會之會員甲○○之首肯，竟擅自偽造會員乙○○名義
    之標單（該標單上僅書寫乙○○姓名，投標之金額三千元；惟並無書寫標單之意
    旨；且該標單於開完標後，業經丙○○當場丟棄滅失而不存在）持以行使投標，
    並向其他之互助會會員佯稱係由乙○○得標，足以生損害於乙○○本人；致不知
    情之活會會員甲○○與乙○○及「阿菊」、「張良」、「何桂蘭」、「翁憲宗」
    等六人因而陷於錯誤，致各交付活會款項七千元，共計詐得活會會款四萬二千元
    。
二、案經會員甲○○提起自訴。
      理由
壹、有罪部分：
一、訊據被告丙○○固供承有於上開時地以會員乙○○名義，制作標單得標，並向活
    會會員甲○○與乙○○及「阿菊」、「張良」、「何桂蘭」、「翁憲宗」等六人
    每人收取活會會款七千元等事實（本院卷第五十六頁、五十九頁），惟辯稱：伊
    事先曾經徵得經手處理乙○○標會事宜之自訴人甲○○同意云云。
二、經查：
１、右揭事實，業據自訴人甲○○於原審及本院指訴綦詳，並有被告自行提出之互助
    會簿原本一本在卷可證（本院卷第五十六頁、五十七頁；第六十二頁）。而上開
    被冒標之會員乙○○係與自訴人甲○○同為臺北縣新店市公所同事，因欲儲蓄跟
    會，故經由自訴人之介紹參加被告所招攬之前揭互助會，且因乙○○本身殘障，
    行動不便，故有關繳納會款與開標之事均由自訴人代為處理等情，復據證人乙○○於本院調查時證述明確（本院卷第十五、十六頁）。茍被告欲借用活會會員乙○○名義標會，而向代為處理會務事宜之自訴人提起上開借標之事，衡諸常情，
    自訴人一定會將前開借標之事告知會員乙○○本人，以徵求其本人同意；另一方
    面表示尊重當事人乙○○本人。惟被告辯稱其有經過自訴人甲○○之同意一節，
    非但均為自訴人甲○○所堅決否認，而且上揭證人乙○○於本院調查時，亦未證
    稱自訴人有向其提起被告有要向其借標之事。再者，被告復未提出確切之反證以
    供調查，可見其前揭辯解，無非飾卸之詞，委不足採。
２、又被告確於八十七年十月二十日，利用會員乙○○之名義，書寫投標之金額三千
    元之標單，以標取乙○○之前揭互助會等情，除據被告於本院調查時供承明確在
    卷外（本院卷第五十六頁）；並有被告所提出之前揭互助會簿原本第四頁記載，
    得標順序欄編號１８左邊記載有「定」，日期為「１０、２０」，標金利息記載
    為「３０００」等語明確，此有前揭互助會簿原本一本在卷足稽。
３、綜上調查，本件事證明確，被告犯行應堪認定。
三、按互助會標單僅記載投標人之姓名及一定金額，如就該標單之內容觀之，殊不能
    明瞭其用意何在，必須依民間互助會之習慣或特約，始足以表示該金額係標取會
    款之利息，該姓名係標取會款之會員，而足以表示一定用意之證明，故該標單並
    非刑法第二百十條之私文書，而係同法第二百二十條第一項、第二百十條以文書
    論之私文書（最高法院八十七年度台非字第一二號判決意旨參照）。被告偽填會
    員乙○○名義與所標取之金額於該標單上，並持之行使參與投標，足以生損害於
    被冒標之會員乙○○本人；核被告所為，係犯刑法第二百十六條、第二百十條、
    第二百二十條第一項之行使偽造準私文書罪。被告偽造簽名之偽造署押行為係偽
    造準私文書之部分行為，不另論罪，偽造準私文書之低度行為，應為行使偽造準
    私文書之高度行為所吸收，僅論以行使罪。又被告冒用會員乙○○本人名義，向
    不知情之活會會員詐取會款，核其該部分所為，係犯同法第三百三十九條第一項
    詐欺取財罪；被告一個冒標行為，向不知情之之活會會員甲○○與乙○○及「阿
    菊」、「張良」、「何桂蘭」、「翁憲宗」等六人詐取會款，係同時侵害多數活
    會會員之法益，為一行為同時觸犯數個詐欺取財罪，為同種類之想像競合，應從
    一重之詐欺取財罪處斷。被告所犯上述行使偽造準私文書罪及詐欺取財罪間，有
    方法結果之牽連關係，為牽連犯，應依刑法第五十五條之規定，從一重之行使偽
    造準私文書罪處斷。
貳、不受理部分（指八十七年二月廿五日起至八十九年八月二十五日止之民間互助會
    ，連會首共三十一人部分）：
一、自訴意旨另略以：被告即上訴人丙○○同時另招攬八十七年二月廿五日起至八十
    九年八月二十五日止，連會首即被告丙○○在內每會一萬元之民間互助會，共計
    三十一位會員，每月二十五日在上開新店市○○路五四巷十號一樓租屋處開標。
    詎被告丙○○竟自八十八年三月廿日，於第十三會會員周杏花得標起無故不將所
    收會款轉交得標會員，因而逃逸無蹤；因認被告丙○○涉另犯有刑法之詐欺與侵
    占罪嫌云云。
二、按犯罪之被害人得提起自訴，固為刑事訴訟法則為第三百十九條第一項所明定，
    惟該條所謂被害人，係指犯罪當時之直接被害人而言（最高法院五十六年臺上字
    第二三六一號、四十二年臺非字第一八號分別著有判例可資參照）。又不得提起
    自訴而提起者，應諭知不受理之判決，刑事訴訟法第三百三十四條定有明文。經
    查自訴人並未參加被告丙○○所招攬之上揭八十七年二月廿五日起至八十九年八
    月二十五日止，連會首共三十一人之民間互助會等情，業據自訴人本人於本院調
    查時供明在卷（本院卷第五十五頁、五十九頁）。是自訴人既未參加被告所招攬
    之前開三十一人之民間互助會，已如上述，則自訴人顯然並非直接被害人至明。
    本件自訴人徐春欄既非直接被害人，揆諸上開判例說明，自不得提起上開三十一
    人互助會之侵占罪與詐欺罪之自訴；其竟提起本件自訴，依照前揭刑事訴訟法第
    三百三十四條規定，自應諭知為不受理之判決。
參、對於被告之上訴與原審判決之判斷：本件被告提起上訴，主張其借用會員乙○○
    之名義標會，曾經有向自訴人甲○○表示要借標，並經自訴人同意云云。惟經本
    院詳細調查結果，自訴人甲○○堅決否認有同意被告上開借標一事；且被告確有
    冒用乙○○名義標會，並向其他活會會員詐取會款等情，均如上述；由此可知，
    被告提起該部分之上訴並無理由。原審就被告私自利用會員乙○○名義標會，向
    上開活會會員詐取會款之犯行予以論罪科刑，固非無見。惟查：１、本件被告冒
    標之犯罪行為時間為八十七年十月二十日，已據被告於本院調查時供明在卷，並
    有前揭互助會簿原本之記載可稽，均如前述，原判決犯罪行為時間竟載為八十七
    年九月二十日，實有未洽。２、本件被告係偽造會員乙○○名義與填寫標金三千
    元於標單上，持以投標行使；進而向其他不知情之活會會員甲○○與乙○○及「
    阿菊」、「張良」、「何桂蘭」、「翁憲宗」等六人各詐取活會會款七千元，總
    共詐取活會款項四萬二千元；惟原判決事實欄並未記載明確；理由欄復未說明被
    告記載投標人之姓名及一定金額於該互助會會單之法律性質；亦未就偽造該標單
    後持以行使之偽造準私文書低度與較高之行使偽造準私文書行為間之關係為說明
    ，並論以行使偽造私文書罪。原判決理由竟僅認定為偽造私文書罪，主文亦僅論
    以偽造私文書罪，均有未合３、被告僅有一個偽造標單之冒標行為，其以一詐欺
    行為，同時向上揭活會會員六人收取會款，係詐欺罪之想像競合犯，原判決竟論
    以連續詐欺罪，其認事用法顯有不當。４、原判決雖認定被告偽造會員乙○○名
    義偽造標單，惟該偽造之標單，是否應予沒收？原判決並未說明，顯然不當。５
    、又自訴人並未參加被告所招攬之上開八十七年二月廿五日起至八十九年八月二
    十五日止之民間互助會（連會首共三十一人部分），顯非犯罪之直接被害人，故
    自訴人就上開三十一人互助會部分，自不得對被告提起自訴，已如前述，原審未
    從程序上予以不受理之判決，竟予實體有罪判決，其判決顯然違法不當。原判決
    既有上開可議與不當之處，自屬無可維持，應由本院予以撤銷改判。爰審酌被告
   二人之犯罪動機係因其子欲娶媳，急需用錢，與其犯罪目的、手段、詐取活會之
    金額款項共四萬二千元；對於被害之活會會員所生損害與被告犯後已與自訴人成
    立和解金額三十八萬元，有臺灣臺中地方法院，九十年度中簡字第一二四四號和
    解筆錄一紙在卷足憑（本院卷第三０頁）；且自訴人於本院審理時亦供稱被告均
    有依照和解筆錄實施，不再追究等語（本院卷第四十頁、七十二頁）；及被告犯
    後態度良好等一切情狀，判處如主文第二項所示之刑，並諭知易科罰金之折算標
    準。又被告並無犯罪前科，未曾受有期徒刑以上刑之宣告，此有本院被告全國前
    案紀錄表一紙在卷可稽；其經受此偵審教訓，當知所警惕，應無再犯之虞，且自
    訴人又表示不再追究等情，已如前述；本院認被告所受如主文第二項所示之宣告
    刑，以暫不執行為適當，爰併予宣告緩刑二年，以啟自新。另就自訴人對被告上
    開所招攬之八十七年二月廿五日起至八十九年八月二十五日止間互助會（連會首
    共三十一人部分）所提起詐欺與侵佔罪部分，諭知如主文第三項所示之不受理之
    判決。再查被告行為後，刑法第四十一條已於九十年一月四日修正，嗣經總統於
    九十年一月十日公布，並自同年一月十二日起生效，依現行刑法第四十一條第一
    項前段：「犯最重本刑為五年以下有期徒刑以下之罪，而受六個月以下有期徒刑
    或拘役之宣告，因身體、教育、職業、家庭之關係或其他正當事由，執行顯有困
    難者，得以一元以上三元以下折算一日，易科罰金」之規定，較之修正前之刑法
    第四十一條以「犯最重本刑為三年以下有期徒刑以下之刑之罪，而受六月以下有
    期徒刑或拘役之宣告」，始得易科罰金之規定，以修正後現行刑法第四十一條第
    一項前段之規定有利於被告，被告行為時雖在刑法第四十一條修正生效前，惟依
    刑法第二條第一項前段規定，經比較新舊法，應以新法有利於被告，自應適用裁
    判時即修正後之刑法第四十一條第一項前段規定諭知易科罰金之折算標準，合併
    敘明。至於被告偽造之標單，於開完標後，業經丙○○當場丟棄滅失而不存在，
    已據被告於本院前審供明在卷（本院八十九年上訴字第二一０五號卷第十五頁）
    ，爰不另為沒收之諭知。
肆、據上論斷，應依刑事訴訟法第三百六十九條第一項前段、第三百六十四條、第三
    百四十三條、第二百九十九條第一項前段、第三百三十四條、刑法第二條第一項
    前段、第二百十六條、第二百十條、第二百二十條第一項、第三百三十九條第一
    項、第五十五條、修正第四十一條第一項前段，第七十四條第一款、罰金罰鍰提
    高標準條例第一條前段、第二條，判決如主文。
中      華      民      國    九十二    年      二      月    二十七    日
                              臺灣高等法院刑事第二十三庭
                                  審判長法  官  黃  瑞  華
                                        法  官  宋      祺
                                        法  官  陳  坤  地
右正本證明與原本無異。
如不服本判決應於收受送達後十日內向本院提出上訴書狀，其未敘述上訴之理由者並
得於提起上訴後十日內向本院補提理由書（均須按他造當事人之人數附繕本）。
                                        書記官  陳  建  邦
中      華      民      國    九十二    年      三      月      三      日
附錄：本案論罪科刑法條全文
刑法第三百三十九條
意圖為自己或第三人不法之所有，以詐術使人將本人或第三人之物交付者，處五年以
下有期徒刑、拘役或科或併科一千元以下罰金。
以前項方法得財產上不法之利益或使第三人得之者亦同。
前二項之未遂犯罰之。
刑法第二百一十六條
行使第二百十條至第二百十五條之文書者，依偽造、變造文書或登載不實事項或使登
載不實事項之規定處斷。
刑法第二百十條
偽造、變造私文書，足以生損害於公眾或他人者，處五年以下有期徒刑。


司法院資訊處製作；財團法人民間司法改革基金會備份。
